臺灣苗栗地方法院交通事件裁定　　　　100年度交聲字第183號
原處分機關　交通部公路總局新竹區監理所苗栗監理站
異　議　人
即受處分人　曾煥忠
代　理　人　何信旻
上列異議人即受處分人因違反道路交通管理處罰條例案件，對於
交通部公路總局新竹區監理所苗栗監理站於民國100 年4 月27日
所為之竹監苗字第裁54-E00000000號處分（原舉發案號：竹縣警
交字第E00000000 號），聲明異議，本院裁定如下：
    主  文
原處分撤銷。
曾煥忠汽車駕駛人，駕駛汽車不遵守公路或警察機關依道路交通
管理處罰條例第五條規定所發布命令，處罰鍰新臺幣玖佰元，並
記違規點數壹點。
    理  由
一、原處分意旨略以：異議人即受處分人曾煥忠於民國100 年1
    月7 日21時50分許，駕駛車牌號碼810-HF號營業貨運曳引車
    行經新竹縣新豐鄉○○村○ 鄰○○道路處，為新竹縣政府警
    察局竹北分局後湖派出所警員舉發「行駛禁行路段」違規；
    嗣異議人於應到案日期前提出申訴表示不服舉發，經原處分
    機關函請原舉發單位調查結果，仍認異議人確有前開違規行
    為，乃依道路交通管理處罰條例第60條第2 項第3 款暨違反
    道路交通管理事件統一裁罰標準及處理細則第41條第4 項規
    定，於100 年4 月27日裁處異議人罰鍰新臺幣（下同）90 0
    元，原處分並無不法等語。
二、異議意旨略以：新竹縣政府公告係「新竹縣轄道路砂石車專
    用車輛行駛路線」，與現行禁止行駛之公告有間；又禁止行
    駛之路段並未設置有禁制標誌，難認為係禁止行駛路段，且
    國家欲干涉人民權利，必須要有明確的法律上根據，缺乏法
    律規定，不得處罰人民，亦不得以類推適用之方式作為處罰
    根據；本件系爭路段既未禁止行駛，亦未設有禁制標，縱認
    有爭議，充其量是未申請臨時通行證，而非違反道路交通管
    理處罰條例第60條第2 項第3 款規定，逕以舉發行駛禁行路
    段違規，為此向法院聲明異議，請求撤銷原處分等語。
三、按交通法庭認為聲明異議有理由或聲明異議雖無理由而原處
    分不當或違法者，應以裁定將原處分經聲明異議部分撤銷，
    並自為裁定，道路交通案件處理辦法第19條前段規定甚明。
    次按汽車駕駛人不遵守公路或警察機關，依第5 條規定所發
    布命令者，處900 元以上1,800 元以下罰鍰，並記違規點數
    1 點，道路交通管理處罰條例第5 條第1 款、第60條第2 項
    第2 款及第63條第1 項第1 款分別定有明文。又為維護道路
    交通安全與暢通，公路或警察機關於必要時，得指定某線道
    路或某線道路區段禁止或限制車輛通行，道路交通管理處罰
    條例第5 條第1 款亦定有明文。
四、經查：
(一)、異議人於上揭時、地，駕駛車牌號碼810-HF號營業貨運曳引
    車為警舉發「行駛禁行路段」違規乙節，有原舉發單位即新
    竹縣政府警察局竹縣警交字第E00000000 號舉發違反道路交
    通管理事件通知單、裁決書、送達證書各1 份在卷足憑。
(二)、次依證人即本件舉發警員王清正到庭具結證稱：「（本件取
    締經過？）於100 年1 月7 日21時50分，於新竹縣新豐鄉○
    ○村○ 鄰○○道路處，發現810-HF號營業貨運曳引車，我舉
    發他『行駛禁行路段』」、「（在何處將異議人攔停？）在
    後湖村5 鄰產業道路上」、「（異議人當日駕駛的是砂石車
    ？）對」、「（該路段是否禁止砂石車通行？）對」、「（
    該路段有無設置禁止砂石車通行之標誌？）在竹17線上有，
    離產業道路是垂直的，繪三角形處就是禁止砂石車通行之標
    誌」、「（發現該車時，他已經清運完了還是正要載運砂石
    ？）是空車，駕駛表示他已經卸完貨要回去」、「（這個竹
    117 線與產業道路都是禁止砂石車通行的嗎？）產業道路是
    禁止砂石車通行的，竹117 線則有時間限制，早上7-11點，
    中午11-13點，下午16-18點是禁行砂石車」、「（所以如果
    要行駛禁行路段，需取得臨時通行證？）是」、「（按地圖
    來看，有無其他替代道路可供砂石車行駛？）無」、「（攔
    停之後，異議人有何表示？）他說不曉得該產業道路是禁行
    砂石車的。」等語綦詳（見本院100 年5 月26日訊問筆錄）
    ，並有證人提出之地圖1 份（見本院卷第29頁）。衡諸證人
    王清正係依法執行公務之人員，經到庭具結，證述其攔停舉
    發經過，對異議人不遵守公路或警察機關依第5 條規定所發
    布之命令舉發過程的證述，連續而完整，顯見證人對舉發當
    時之記憶深刻，而依卷內證據資料並無任何積極證據足以證
    明證人上開證詞係屬虛偽，亦無足以令人顯信證人證述為不
    可採之品性證據或前科證據存在，本院自不得僅以證人為本
    件掣單告發異議人之員警而全盤抹煞其在訴訟上所具有之證
    人資格及其證言之證明力，故其證言應堪採信。
(三)、本院復依職權函詢新竹縣政府關於其轄區內開放石車行駛之
    路段、公告時間、方式及是否會將上開公告行文至砂石車公
    會，再由砂石車公會轉知砂石車駕駛人等情，經新竹縣政府
    函覆本院略以：「．．二、．．開放砂石車行駛路線由本府
    修訂後送道安會報審議通過後，公告週知。三、．．公告週
    知時已一併通知砂石車公會。四、．．非開放砂石車行駛路
    段，並無其他替代道路可行駛，惟可向本府警察局申請臨時
    通行證。」等語，有新竹縣政府100 年5 月30日府工養字第
    1000061995號函文1 份在卷可參（見本院卷第33頁）。依上
    開新竹縣政府函文第四點說明，砂石車須向新竹縣政府警察
    局或所轄分局申請核發通行證始可行駛於非開放砂石車行駛
    路段，而觀諸卷附之新竹縣轄道路砂石車專用車輛行駛路線
    （見本院卷第36頁），本件系爭路段即新竹縣新豐鄉○○村
    ○ 鄰○○道路非屬新竹縣公告開放砂石專用車輛行駛之路段
    ，則駕駛人僅能向新竹縣警察局或所轄分局申請核發通行證
    後憑證行駛，詎異議人未經許可即行駛於前開路段，自屬違
    反新竹縣政府管制砂石車行駛路線之規定甚明。
(四)、再按違反行政法上義務之行為非出於故意或過失者，不予處
    罰，行政罰法第7 條第1 項定有明文。且人民違反法律上之
    義務而應受行政罰之行為，法律無特別規定時，雖不以出於
    故意為必要，仍須以過失為其責任條件。但應受行政罰之行
    為，僅須違反禁止規定或作為義務，而不以發生損害或危險
    為其要件者，推定為有過失，於行為人不能舉證證明自己無
    過失時，即應受處罰，司法院大法官會議著有釋字第275 號
    解釋文可供參照。是以，縱使違反行政法上義務之行為人主
    觀上非出於故意而為，但若不能證明其無過失，即應推定為
    有過失，並據以論處應有之行政處罰。本件新竹縣政府對於
    砂石車行駛路段係採公告開放行駛，其餘未公告之路段為禁
    行路段。而砂石車因車身及負載重量甚重，且車體龐大，並
    非所有路段均得行駛，各縣市因而因地制宜，或採公告開放
    行駛路段之方式（如新竹縣政府），或採公告禁止通行之方
    式（如臺北市政府），且均經公告於縣市政府交通相關單位
    （諸如新竹縣政府公告於新竹縣政府資訊服務網，臺北市政
    府公告於臺北市交通管制工程處全球資訊網，見本院卷第38
    、39頁）以利周知。異議人既係領有合法駕駛執照之職業駕
    駛人，自應對上開事項知之甚詳，於行駛前應詳加查證確認
    ，並依照指示行駛，難以諉為不知。又新竹縣轄區內開放砂
    石車行駛路段，均已行文至各縣市政府、新竹縣警察單位、
    臺灣省汽車貨運商業同業公會聯合會、臺灣省砂石商業同業
    公會聯合會、新竹縣汽車貨運商業同業公會、新竹縣砂石商
    業同業公會等轉知所屬會員周知等情，此有新竹縣政府100
    年2 月18日府工養字第1000022458號函文1 份在卷足參（見
    本院卷第34頁）。準此，新竹縣轄區內開放砂石車行駛路段
    及管制時段，乃屬公開資訊，駕駛人自有蒐集、知悉及遵守
    之義務，倘有怠於查悉相關訊息而未予遵守之情形，仍非無
    過咎可指，無法據以免責。況且砂石車屬受管制之大型車輛
    ，僅能行駛於特定開放之路線、時段，異議人既係職業砂石
    車之駕駛人，復有20年之駕駛經驗，本身即負有查詢並且知
    悉相關規範之義務，對各縣市公路或警察機關於為維護道路
    交通安全與暢通所為之禁止或限制須所知悉，應本於職業知
    識之所知行駛於開放砂石車通行之路段，及於駕車上路前，
    應就砂石車得以行駛路線、時段予以詳查後，始上路行駛，
    當無可能漫無目的依循路標駕駛砂石車。詎異議人未盡上開
    之查詢義務，即認新竹縣新豐鄉○○村○ 鄰○○道路為砂石
    車開放行駛路段而有本件違規行為，堪認異議人縱無違規之
    故意，亦有未妥適注意公路或警察機關依道路交通管理處罰
    條例第5 條規定所發布命令之過失自明。
(五)、末按前開道路交通管理處罰條例第5 條第1 款既明訂公路或
    警察機關得發布命令指定某線道路或某線道路區段禁止或限
    制車輛通行；且同法第60條第2 項第2 款亦規定汽車駕駛人
    不遵守公路或警察機關依上開規定所發布命令者，即可處以
    相當之罰鍰；而與同法第60條第2 項第3 款係規定汽車駕駛
    人不遵守道路交通標誌、標線、號誌之指示者，可處以一定
    罰鍰之要件不同，可見公路或警察機關就特定路段禁止特定
    車輛通行之限制，僅須發布命令，即可發生法律上之效力，
    不以設置標誌、標線、號誌而告知內容為必要。亦即，公路
    機關依據道路交通管理處罰條例第5 條第1 款所發布之指定
    道路區段限制車輛命令之調整，此與主管機關依據同條例第
    4 條「駕駛人駕駛車輛或行人在道路上，應遵守道路交通標
    誌、標線、號誌之指示、警告、禁制規定，並服從執行交通
    勤務之警察或依法令執行指揮交通及交通稽查任務人員之指
    揮。」、「前項道路交通標誌、標線、號誌之指示、警告、
    禁制規定、樣式、標示方式、設置基準及設置地點等事項之
    規則，由交通部會同內政部定之。」所設標誌之一般禁制效
    力不可混為一談。是異議人辯稱該路段並未設置有禁制標誌
    ，難認為禁止行駛路段云云（見本院卷第3 頁之聲明異議狀
    ），容有誤會，洵非可採。從而，異議人有於上述時、地駕
    車行駛於非公告開放砂石車行駛路段之行為，堪予認定。
五、綜上所述，本件異議人駕駛上開載運砂石之營業貨運曳引車
    行駛系爭產業道路，該路段未經公告為砂石車專用車輛行駛
    路線，且異議人未向道路管理機關申請臨時通行證即逕自行
    駛該路段，顯有不遵守公路或警察機關依道路交通管理處罰
    條例第5 條規定所發布命令之違規行為，自應依該條例第60
    條第2 項第2 款、第63條第1 項第1 款之規定處罰，而非依
    同條例第60條第2 項第3 款之規定處罰甚明。乃原處分機關
    未予詳查，遽依同條例第60條第2 項第3 款之規定，裁處異
    議人罰鍰900 元，自有未洽，應由本院將原處分撤銷，再依
    道路交通管理處罰條例第60條第2 項第2 款、第63條第1 項
    第1 款之規定及違反道路交通管理事件統一裁罰基準表，裁
    處如主文第2 項所示，以資適法。至於上開路段之標示設置
    ，是否應於路口前有更明確之指示或加強宣導之標語，應由
    原處分機關會同地方公路機關研擬改善，以防範交通違規事
    件及交通事故之發生，附此敘明。
六、據上論斷，應依道路交通管理處罰條例第87條第2 項，道路
    交通案件處理辦法第19條前段，裁定如主文。
中    華    民    國  100     年    6     月    24    日
                  交通法庭  法  官  周靜妮
以上正本證明與原本無異。
如不服本裁定，應於送達後5 日內向本院提出抗告狀。
                            書記官  巫  穎
中    華    民    國  100     年    6     月    24    日